臺灣桃園地方法院民事判決　　　　　　　　　　　　九十二年度家訴字第一三六號
　　原　　　告　乙○○
　　被　　　告　甲○○Tas.
右當事人間請求婚姻無效事件，於中華民國九十三年七月十五日言詞辯論終結，本院
判決如左：
    主    文
確認原告與被告間之婚姻無效。
訴訟費用由被告負擔。
    事    實
甲、原告方面：
一、聲明：如主文所示。
二、陳述：
  （一）、緣原告於民國（下同）八十七年間受訴外人鄒逸芬之唆使，收取八萬元為
          代價同意以假結婚方式使在泰國從事色情按摩業之泰國籍女子ＴＡＳＡＷ
          ＡＮ（即被告甲○○），以合法名義入境來台從事賣淫工作。嗣經鄒逸芬
          之安排，兩造在泰國未舉行任何結婚儀式，原告於同年三月十三日前往泰
          國與被告辦理註冊結婚登記，並於四月十七日返台，持假結婚相關資料向
          臺北市萬華區戶政事務所申請
          月二十一日代被告辦理
          合法入境。因被告係以假結婚之方式來台從事賣淫工作，並非真正基於履
          行夫妻同居義務目的而入境，故被告來台後並未與原告接觸或同居。嗣同
          年八月六日，訴外人鄒逸芬陪同被告及另一名泰籍女子女子ＭＩＳＳ　Ａ
          ＲＡＮ搭乘計程車行經台北市○○○路、民權西路口時，為警方查獲。原
          告因持不實之結婚登記資料，使臺北市萬華區戶政事務所承辦
          務之公務員登記於職務上掌管之公文書，觸犯偽造文書之罪行，經台灣台
          北地方法院檢察署提起公訴，被台灣台北地方法院判處有期徒期十個月，
          有台灣台北地方法院八十八年易字第三二六五號刑事判決書一紙可稽，原
          告雖曾提起上訴，亦遭台灣高等法院以八十九年度上易字第二一四四號改
          判有期徒刑八個月確定，現已執行完竣。此外，被告經查獲後已被遣送出
          境，返回泰國，目前行方不明。
  （二）、按「涉外民事，本法未規定者，適用其他法律之規定；其他法律未規定者
          ，依法理。」，涉外民事法律適用法第三十條定有明文，本件被告為泰國
          ，屬涉外民事事件。涉外民事法律適用法對於婚姻事件之管轄，並無特別
          規定，依首揭條文規定，自應適用民事訴訟法之有關婚姻事件程序之規定
          。經查，民事訴訟法第五百六十八條規定：確認婚姻無效之訴，專屬夫妻
          之住所地之法院管轄。夫妻之住所地法院不能行使職權或在中華民國無住
          所或住所不明者，準用第一條第一項後段及第二項之規定；同法第一條第
          二項規定，被告在中華民國現無住所或住所不明者，以其在中華民國之居
          所，視為其住所。無居所或居所不明者，以其在中華民國之最後居所，視
          為其住所。次查，夫妻之住所，由雙方共同協議之，未為協議或協議不成
          時，得聲請法院定之。法院為前項裁定前，以夫妻共同
          所，亦為民法第一千零二條所明定。因兩造辦理結婚登記後，並未約定婚
          姻住所，故原告起訴請求確認婚姻無效，自應推定兩造共同
          園縣中壢市○○里○鄰○○街七十三號為兩造共同住所地。準此，本件確
          認婚姻無效之訴，應專屬鈞院專屬管轄，合先敘明。
  （三）、涉外民事法律適用法第十一條第一項規定：「婚姻成立之要件，依各該當
          事人本國法。但結婚之方式依當事人一方之本國法或依舉行地法者，亦為
          有效。」，由是，婚姻是否有效成立，其實質要件應符合各該當事人本國
          法規定，均屬有效始可。按結婚意思之有無，應屬結婚成之實質要件，亦
          即結婚除具備法定方式外，尚應具備結婚意思之主觀要件，當事人雙方如
          欠缺結婚意思，雖有結婚之形式，仍不能認為是有效之婚姻，遑論兩造在
          泰國並未舉行任何結婚儀式。基於上述，兩造雖曾依
          ，依法推定兩造已結婚，惟被告僅係以假結婚真賣淫方式來台從事賣淫工
          作，上開事實亦為確定刑事判決所審認，原告訴請確認婚姻無效，洵屬有
          據。
  （四）、綜上所述，兩造辦理結婚登記後，並未約定婚姻住所，被告於被警查獲後
          ，已被遣返回泰國，現在中華民國並無住、居所，依民事訴訟法第五百六
          十八條規定，兩造
          應推定為被告在中華民國之住所地，並專屬鈞院管轄。查兩造婚姻因欠缺
          婚姻之主觀要件，屬無效婚姻。為此，請求賜判如訴之聲明。
三、證據：提出結婚證書影本、
          二六五號刑事判決書影本乙份為證。
乙、被告方面：
    被告未於言詞辯論期日到場，亦未提出書狀作何聲明或陳述。
丙、本院依職權函內政部警政署查詢被告入出境資料及其國外詳細住址，及向臺灣台
    北地方法院檢察署調閱八十八年度偵字第一九七二九號偽造文書案件（即台灣台
    北地方法院八十八年度易字第三二六五號）全案卷證。
    理　　由
一、按「涉外民事，本法未規定者，適用其他法律之規定；其他法律未規定者，依法
    理。」，涉外民事法律適用法第三十條定有明文。本件被告為泰國籍人士，且兩
    造係在泰國完成結婚註冊登記，是本件屬涉外民事婚姻事件。涉外民事法律適用
    法對於婚姻事件之管轄，並無特別規定，依首揭條文規定，自應適用民事訴訟法
    之有關婚姻事件程序之規定。又民事訴訟法第五百六十八條規定：婚姻無效之訴
    ，專屬夫妻之住所地之法院管轄。夫妻之住所地法院不能行使職權或在中華民國
    無住所或住所不明者，準用第一條第一項後段及第二項之規定；同法第一條第二
    項規定，被告在中華民國現無住所或住所不明者，以其在中華民國之居所，視為
    其住所。無居所或居所不明者，以其在中華民國之最後居所，視為其住所。「夫
    妻之住所，由雙方共同協議之，未為協議或協議不成時，得聲請法院定之。法院
    為前項裁定前，以夫妻共同
    文。本件兩造辦理結婚登記後，並未約定婚姻住所，故原告起訴請求確認婚姻無
    效，自應推定兩造共同
    造共同住所地。準此，本件確認婚姻無效之訴，本院有管轄權，合先敘明。
二、次按「確認法律關係之訴，非原告有即受確認判決之法律上利益者，不得提起之
    ；確認證書真偽或為法律關係基礎事實存否之訴，亦同。前項確認法律關係基礎
    事實存否之訴，以原告不能提起他訴訟者為限。」，民事訴訟法二百四十七條第
    一項、第二項定有明文。又此所謂「即受確認判決之法律上利益」者，係指法律
    關係之存否不明確，原告主觀上認其在法律上之地位有不安之狀態在，而且此種
    不安之狀態，能以確認判決將之除去之者。若縱經法院判決確認，亦不能除去其
    不安之狀態者，即難認有即受確認判決之法律上利益。本件原告主張其與被告間
    之婚姻關係無效，該項法律關係之有效與否不明確，致原告在私法上之地位有不
    安之狀態或受侵害之危險，原告依法提起本件確認訴訟，應認有即受確認判決之
    法律上利益。又本件被告未於言詞辯論期日到場，核無民事訴訟法第三百八十六
    條各款所列情形，爰依原告之聲請，由其一造辯論而為判決。
三、本件原告主張：伊於八十七年間受訴外人鄒逸芬之唆使，收取八萬元為代價同意
    以假結婚方式使在泰國從事色情按摩業之泰國籍女子ＴＡＳＡＷＡＮ（即被告甲
    ○○），以合法名義入境來台從事賣淫工作。嗣經鄒逸芬之安排，兩造在泰國未
    舉行任何結婚儀式，原告於同年三月十三日前往泰國與被告辦理註冊結婚登記，
    並於四月十七日返台，持假結婚相關資料向臺北市萬華區戶政事務所申請
    記，俟登記完成後，鄒逸芬即於同年月二十一日代被告辦理
    續等事宜，使其得以探視名義合法入境。因被告係以假結婚之方式來台從事賣淫
    工作，並非真正基於履行夫妻同居義務目的而入境，故被告來台後並未與原告接
    觸或同居。嗣同年八月六日，訴外人鄒逸芬陪同被告及另一名泰籍女子女子ＭＩ
    ＳＳ　ＡＲＡＮ搭乘計程車行經台北市○○○路、民權西路口時，為警方查獲。
    原告因持不實之結婚登記資料，使臺北市萬華區戶政事務所承辦
    公務員登記於職務上掌管之公文書，觸犯偽造文書之罪行，經臺灣高等法院以八
    十九年度上易字第二一四四號判處有期徒刑八個月確定，現已執行完畢之事實，
    業據原告於本院審理時陳稱明確，並提出結婚證書影本、
    北地方法院八十八年度易字第三二六五號刑事判決書影本乙份為證，並有內政部
    警政署九十二年十二月二十四日警署資字第０９２０１７６３７５號函附被告入
    出境資料在卷可憑，復經本院依職權調閱前開原告所涉偽造文書案件全案卷證（
    含臺灣台北地方法院八十八年度易字第三二六五號、臺灣高等法院八十九年度上
    易字第二一四四號偽造文書等案件）查核無訛，自堪信原告之主張為真實。
四、按「婚姻成立之要件，依各該當事人本國法。但結婚之方式依當事人一方之本國
    法或依舉行地法者，亦為有效。」，涉外民事法律適用法第十一條第一項定有明
    文。是婚姻是否有效成立，其實質要件應符合各該當事人本國法規定，均屬有效
    始可。又結婚意思之有無，應屬結婚成之實質要件，亦即結婚除具備法定方式外
    ，尚應具備結婚意思之主觀要件，當事人雙方如欠缺結婚意思，雖有結婚之形式
    ，仍不能認為是有效之婚姻。查本件兩造間既無締結婚姻之合意，遑論兩造在泰
    國並未舉行任何結婚儀式，兩造僅係為使被告能來台從事賣淫工作，而為前開結
    婚之通謀虛偽意思表示，窺諸前揭說明，兩造因而所表彰之結婚行為即屬無效。
    且兩造間因
    險，堪認原告有即受確認判決之法律上利益。從而，原告訴請確認兩造間婚姻無
    效，即屬正當，依法應予准許。
據上論結，本件原告之訴為有理由，依民事訴訟法第三百八十五條第一項前段、第七
十八條，判決如主文。
中　　　華　　　民　　　國　　九十三　　年　　　七　　　月　　二十九　　日
                                    臺灣桃園地方法院家事法庭
~B法　官　汪智陽
右正本係照原本作成
如對本判決上訴須於判決送達後二十日內向本院提出上訴狀
中　　　華　　　民　　　國　　九十三　　年　　　七　　　月　　二十九　　日
~B書記官　陳月桂
